---
title: "Diagrama de dispersión"
format: 
    html:
        df-print: kable
---

Siguiendo con la idea de ayudar al usuario a poder identificar cómo han ido variando los delitos en el tiempo, ahora vamos a hacer un diagrama de dispersión (_scatterplot_) en el que vamos a comparar los delitos de los últmos dos meses en la base de datos (julio y agosto de 2022) para un delito en específico.

Una vez más, empezamos por cargar los paquetes que vamos a usar:


```{r}
#| output: false
library(tidyverse)
library(sf)
library(ggrepel)
```

Ahora podemos leer y explorar la base de donde vamos a sacar esta gráfica.


```{r}
base_mapa <- read_rds("01_input/Mapa_scatter_delitos_prioritarios.rds")
base_mapa <- sf::st_as_sf(base_mapa)
Encoding(base_mapa$subtipo_de_delito) <- "latin1"
Encoding(base_mapa$NOMGEO) <- "latin1"
head(base_mapa)
```

:::{.callout-note}
¡Esta base de datos contiene geometrías! La columna `geometry` contiene las coordenadas del polígono de cada estado. En esta gráfica no las vamos a usar, pero más adelante sí, para hacer un mapa.

:::

Esta base es muy similar a la que usamos en la serie de tiempo, sólo que viene desagregada por entidad de la república, entonces tenemos una serie de tiempo para cada estado.


```{r}
eje <- base_mapa %>% 
  filter(subtipo_de_delito=="Homicidio doloso") %>% 
  filter(Total==max(Total))
eje
```

